
--- .transition

# Expressions conditionnelles

---
# Principe

Très souvent en programmation on a à prendre des décisions du type **si la condition X est remplie, alors faire Y, sinon faire Z**. Nous avons déjà vu certains exemples depuis le début du cours.

La structure de base d'une expression conditionelle est la suivante:

```{r eval = FALSE}
if(condition) {
    instruction(1)
    }
else {
    instruction(2)
}
```

---
# Arbre décisionnel

Un exemple,

```{r eval = FALSE}
test = function(jour) {
    if(jour == "mardi") {
        print("Je dois aller au cours BIO109")
    }
    else {
        if(jour == "lundi") {
        print("Ai-je fais mon travail pour le cours BIO109 ?")
        }
        else {
            if(jour == "samedi") {
                print("Je peux encore dormir un peu")
            }
            else {
                print("Bof, j'ai encore du temps !")
            }
        }
    }  
}
```

---
# Astuce

L'indentation (l'utilisation d'espaces dans le code) est fort utile pour s'y retrouver lorsque les conditions deviennent nombreuses. Reprenons l'exemple précédent.

---
# Arbre décisionnel

```{r eval = FALSE}
test = function(jour) {
if(jour == "mardi") {
print("Je dois aller au cours BIO109")
}
else {
if(jour == "lundi") {
print("Ai-je fais mon travail pour le cours BIO109 ?")
}
else {
if(jour == "samedi") {
print("Je peux encore dormir un peu")
}
else {
print("Bof, j'ai encore du temps !")
}
}
}  
}
```

---
# Opérateurs logiques

Les classiques :

- X est égal à Y : `X == Y`
- X est supérieur à Y : `X > Y`
- X est inférieur à Y : `X < Y`
- X est supérieur ou égal à Y : `X >= Y`
- X est inférieur ou égal à Y : `X <= Y`
- X est différent de Y : `X != Y`

---
# Exercice

1. Tirez au hasard 10 chiffres entre 0 et 1.
2. Pour chacun de ces chiffres, déterminez s'il est plus petit ou plus grand que la valeur seuil de 0.3.
3. Inscrivez votre résultat dans un autre objet.

--- &twocol

# Solution

*** =left

```{r, eval=FALSE}
X <- runif(n = 10)
res <- numeric(10)
for(i in 1:10) {
    if(X[i] < 0.3) {
        res[i] <- "plus petit"
    }
    else {
        res[i] <- "plus grand"
    }
}
cbind(X,res)
```

*** =right

```{r, echo=FALSE}
X <- runif(n = 10)
res <- numeric(10)
for(i in 1:10) {
    if(X[i] < 0.3) {
        res[i] <- "plus petit"
    }
    else {
        res[i] <- "plus grand"
    }
}
cbind(X,res)
```

---
# Opérateurs logiques

On peut aussi combiner plusieurs conditions :

- La condition A et la condition B : `A & B`
- La condition A ou la condition B : `A | B`

---
# Exercice

Reprenez la même séquence de chiffres, mais cette fois-ci déterminez si le chiffre est situé entre les valeurs de 0.2 et 0.6.

--- &twocol

# Solution

*** =left

```{r, eval=FALSE}
res2 <- numeric(10)
for(i in 1:10) {
    if(X[i] > 0.2 & X[i] < 0.6) {
        res2[i] <- "oui"
    }
    else {
        res2[i] <- "non"
    }
}
cbind(X,res2)
```

*** =right

```{r, echo=FALSE}
res2 <- numeric(10)
for(i in 1:10) {
    if(X[i] > 0.2 & X[i] < 0.6) {
        res2[i] <- "oui"
    }
    else {
        res2[i] <- "non"
    }
}
cbind(X,res2)
```

--- &twocol

# Conditions sur des vecteurs

R a la particularité d'être optimisé pour les objets sous forme de matrice ou de vecteurs. Ainsi, vous pouvez réaliser des conditions sur un vecteur sans avoir à passer par une boucle. On peut reprendre l'exemple précédent, d'une façon beaucoup plus rapide :

*** =left

```{r, eval=FALSE}
res2 <- numeric(10)
res2[X > 0.2 & X < 0.6] <- "oui"
res2[X < 0.2 | X > 0.6] <- "non"
cbind(X,res2)
```

*** =right

```{r, echo=FALSE}
res2 <- numeric(10)
res2[X > 0.2 & X < 0.6] <- "oui"
res2[X < 0.2 | X > 0.6] <- "non"
cbind(X,res2)
```
