--- .transition

# Opérations mathématiques de base

---

# Astuce: générer des nombres aléatoires

Il peut souvent être pratique de générer des chiffres au hasard, sur lesquels on souhaite faire des tests. Nous verrons plusieurs exemples au cours 5, mais pour l'instant, prenez note de la fonction suivante:

```{r}
alea <- runif(n = 10, min = 0, max = 1)
alea()
```
Ici la distribution utilisée est la distribution uniforme, toutes les autres distributions en sont dérivées. 

---

# Opérateurs de base

R peut faire toutes les opérations mathématiques de base d'une calculatrice :

```{r}
3 + 7
3 - 7
3 * 7
3 / 7
```

---

# Opérateurs de base

R respecte la séquence des opérations, tel que démontré par l'exemple suivant :

```{r}
3 + 7 / 2 * 5
3 + (7 / 2) * 5
```

---

# Opérations sur des vecteurs et matrices

Par défaut, le produit de vecteurs et de matrices est *scalaire* : 

```{r}
vec1 <- runif(10,0,1)
vec1
3*vec1
```

---

# Opérations sur des vecteurs et matrices

La situation plus complitée survient lorsque l'on multiplie des vecteurs et des matrices : 

```{r}
vec1 <- runif(3,0,1)
vec1
mat1 <- matrix(c(1:6),nr = 3, nc = 2)
mat1
vec1 * mat1

```

Il faut faire attention à la correspondance de tailles entre les objets.

---

# Opérations avancées

```{r}
log(100)
log10(100)
exp(10)
10^2
sqrt(100)
```

---

# Opérations avancées

```{r}
alea = runif(10,0,1)
alea
min(alea)
max(alea)
```

---

# Arrondir

```{r}
pi
floor(pi)
ceiling(pi)
round(pi,4)
```

---

# Opérations sur des matrices

Parfois, on souhaite calculer des propriétés sur des colonnes et des rangées, Certaines commandes permettent de prendre des raccourcis :

```{r}
mat <- matrix(runif(10,0,1), nr = 5, nc = 2)
mat
rowSums(mat)
colSums(mat)
```

---

# Opérations sur des matrices

Et de façon plus générale, on peut utiliser la fonction *apply()* qui est très pratique : 

```{r}
apply(X = mat, MARGIN = 2, FUN = sum)
apply(X = mat, MARGIN = 1, FUN = sum)
```

---

# Opérations sur des matrices

Et finalement, bien que vous l'utiliserez peu dans le cours, il est toujours pratique de savoir que la particularité de R d'être un langage vectoriel permet de facilement faire des opérations sur les matrices :

vec1 <- runif(3,0,1)
vec1
mat1 <- matrix(c(1:6),nr = 3, nc = 2)
mat1
vec1 * mat1
vec1 %*% mat1






